【裁判字號】    97,台上,1904
【裁判日期】    970502
【裁判案由】    偽造文書
【裁判全文】
最高法院刑事判決            九十七年度台上字第一九０四號
上訴人即自訴人  甲○○
                        番地10號
                        之3
自 訴 代 理 人  吳妙白律師
被          告  丁○○
                        3樓
                乙○○
                丙○○
上列上訴人因自訴被告等偽造文書案件，不服台灣高等法院中華
民國九十六年六月二十八日第二審更審判決（九十五年度上更(二)
字第七○二號，自訴案號：台灣台北地方法院八十五年度自字第
一二五七號），提起上訴，本院判決如下：
    主  文
原判決撤銷，發回台灣高等法院。
    理  由
本件原判決以上訴人即自訴人甲○○自訴及追加自訴意旨略稱：
被告乙○○、丙○○、丁○○（下稱被告等三人）分別為台青育
樂股份有限公司（下稱台青公司）之董事長、職員、股東，其三
人明知上訴人於民國八十年六月一日不在國內，竟於台青公司在
同日所召開之董事會，擅將上訴人及上訴人指派之股東唐靜儀、
袁玫、劉凱午及唐靜明（原判決誤載為康靜明）列名出席會議，
並決議公司資本額增資新台幣（下同）五千萬元（下稱本件增資
案），將股權灌水，使上訴人持股比例由原來之百分之九二降低
為百分之四六，足生損害於上訴人在台青公司之權益。進而於八
十年七月十六日，向經濟部申請變更登記，盜蓋上訴人及唐靜儀
等五人之印章，偽造台青公司變更登記申請書，持以行使，使經
濟部為不實之變更登記。又製作不實之台青公司於八十一年一月
十八日上午召開股東臨時會、董事會、常務董事會等會議紀錄，
均足以生損害於上訴人及各被偽填出席者，並影響經濟部對公司
登記資料之正確性等情，因認被告等三人涉犯刑法行使偽造私文
書、使公務員職務上登載不實及背信罪嫌云云。經審理結果，認
為不能證明被告等三人犯罪，因而維持第一審諭知被告等三人無
罪之判決，駁回上訴人在第二審之上訴，固非無見。
惟查：（一）刑事訴訟法第一百五十九條第一項規定：「被告以
外之人於審判外之言詞或書面陳述，除法律有規定者外，不得作
為證據。」係以證人於審判外之言詞或書面陳述，屬於傳聞證據
，此項證據，當事人無從直接對於原供述者加以詰問，以擔保其
真實性，法院亦無從直接接觸證人而審酌其證言之憑信性，違背
直接審理及言詞審理之原則，除具有必要性及信用性兩種要件之
除外者外，原則上不認其有容許性，而不具證據能力。至被告於
審判外之陳述，並非刑事訴訟法第一百五十九條所規定之傳聞證
據，自不能援引該條規定而謂無證據能力。本件上訴人於原審更
一審提出被告丁○○、乙○○與上訴人及台青公司股東唐靜儀等
人於八十一年二月二十一日在福華飯店之對話錄音帶譯文，及原
審另案九十年度上更(一)字第七三○號案件對該譯文之勘驗筆錄，
資以證明台青公司係上訴人出資設立，被告丁○○僅係掛名等情
（原審更一審卷一第五十五、一○四至一二○頁）。其對話內容
關於被告丁○○、乙○○之陳述部分，並非被告以外之人於審判
外之陳述甚明，原判決認其為審判外之陳述，依傳聞法則，並無
證據能力云云（原判決第八頁倒數第十一、十二行），即有適用
法則不當之違背法令。（二）又證據雖已調查，而其內容尚未明
瞭者，即與未經調查無異，如遽行判決，仍屬應於審判期日調查
之證據未予調查之違背法令。原判決說明以：台青公司設於第一
商業銀行大安分行，帳號六三三三－五號（按應係一二五二三八
號之誤），於八十年六月二十九日存入五千萬元增資款，查係被
告乙○○（丁○○之妻）名義所簽發，面額分別為一千五百萬元
、一千五百萬元、二千萬元之支票三張存入，有該支票影本及台
青公司活期存款存摺影本在卷可稽。則被告丁○○辯稱：增資款
係由其出資，尚非無據云云。資為有利於被告之認定（原判決第
八頁理由四之(四)）。然依卷內資料，該帳戶，於八十年七月二十
二日、七月二十三日分別領出五十九萬七千五百十九元、四千九
百萬元，有存摺影本一紙可稽（第一審卷第一一三頁）。則該款
項係何人提領？為何提領？此與被告丁○○所抗辯：該五千萬元
為其出資之增資款云云是否屬實之認定攸關，原判決未予調查釐
清，遽行判決，尚嫌速斷。（三）判決書所載理由矛盾者，其判
決當然違背法令，刑事訴訟法第三百七十九條第十四款定有明文
。又刑事訴訟法第一百五十五條第一項規定：證據之證明力，由
法院本於確信自由判斷。但不得違背經驗法則及論理法則。原判
決認定：台青公司於七十八年設立時，因資本額僅有五千萬元，
後來八十年七月間被告丁○○將所購買高爾夫球場用地23.61685
公頃土地移轉予台青公司，造成公司資產實際上超過公司登記資
本額，依會計作業原理，必須將公司資本額重估，因而辦理本件
增資案，始能符合台青公司實際資產價值，此等作業，應屬公司
營運所必須，對台青公司而言，並無不利（原判決第六頁倒數第
二至十五行）；並認為被告丁○○辦理本件增資案有其必要性，
且在上訴人授權範圍內（原判決第九頁倒數第二、三行）。然原
判決另又說明以：上訴人有事前同意本件增資案云云（原判決第
八頁第十八行）。對於被告丁○○辦理本件增資案，究係基於上
訴人之概括授權？抑或事前即得上訴人之同意？前後論述已屬不
一。又上訴人雖不否認有授權被告丁○○處理台青公司業務，然
指稱：本件增資、股權比例之變更超過委託授權範圍云云。原判
決雖說明以：本件增資案對台青公司整體而言並無不利，因認被
告無何不法利益之意圖可言等旨（原判決第六頁倒數第三行至第
七頁第十三行）。然股份有限公司之股東，除屬公司法第一百五
十七條第三款無投票權者外，每股有一表決權，為公司法第一百
七十九條第一項所明定，是股東持股比例多寡，自會影響股東在
公司經營權之主導能力，尤其本件上訴人對台青公司持股比例原
來高達百分之九二，辦理本件增資結果，使上訴人持股比例降為
未過半之百分之四六，上訴人即喪失對台青公司之主控權，其權
益豈能謂未受有損害。因此，似難認為股權如此之變動亦係在上
訴人原先授權範圍內，原判決所為論斷能否謂與經驗法則無違？
亦非無疑。（四）判決雖載理由，但不能憑以斷定其所為論述之
根據者，仍屬理由不備。上訴人於原審主張：由被告丁○○名下
移轉登記於台青公司之土地乃係上訴人向被告丁○○買受之土地
，該土地之價金已由上訴人付清等語，並提出台灣台北地方法院
八十二年度訴字第一八六八號刑事判決（第一審卷第一一九頁）
、原審法院八十四年度上訴字第三一八二號刑事判決（原審上訴
審卷第五十四頁）、九十五年度重上更二字第二二○號刑事判決
（原審更二審卷第二四三頁）及交付被告丁○○土地價金、增值
稅付款之匯款紀錄明細、被告丁○○七十八年十二月二十七日傳
真予上訴人之土地增值稅金額明細表及被告丁○○八十一年二月
二十日交付上訴人之土地權狀明細（原審更一審卷第八十九至九
十三、九十五至一○三頁）為憑。原判決亦援引證人唐靜儀於八
十六年六月十八第一審時所證：「地是我們向陳先生（指被告丁
○○）買的」等語（原判決第六頁第九、十行）資為判決之基礎
。原判決雖說明：被告丁○○確有將所購買之土地移轉為台青公
司所有云云（原判決第六頁倒數第六、七行）。然對其移轉所有
權之原因，究係無償或充為出資？或如上訴人所稱由上訴人買受
？並未說明其證據取捨認定及摒棄上訴人上開主張不採之理由。
有判決不備理由之違背法令。上訴意旨執以指摘，尚非全無理由
，應認原判決仍有撤銷發回之原因。至於被告等三人被訴使公務
員職務上登載不實及背信部分，原分屬刑事訴訟法第三百七十六
條第一、五款所定不得上訴第三審之罪，因自訴意旨認與行使偽
造私文書部分有刑法修正前牽連犯之裁判上一罪關係，基於審判
不可分之原則，應併予發回。
據上論結，應依刑事訴訟法第三百九十七條、第四百零一條，判
決如主文。
中    華    民    國  九十七  年    五    月    二    日
                      最高法院刑事第四庭
                          審判長法官  林  增  福
                                法官  張  清  埤
                                法官  陳  世  雄
                                法官  蔡  國  在
                                法官  黃  梅  月
      本件正本證明與原本無異
                                      書  記  官
中    華    民    國  九十七  年    五    月    七    日
                                                      Ｑ


司法院資訊處製作；財團法人民間司法改革基金會備份。
